臺灣高等法院臺中分院刑事判決　　　　95年度上易字第1403號
上　訴　人　臺灣臺中地方法院檢察署檢察官
上　訴　人
即　被　告　丙○○
　　　　　　乙○○
共　　　同
選任辯護人　林維毅律師
上列上訴人等因被告等違反電子遊戲場業管理條例案件，不服臺
灣臺中地方法院95年度易字第2077號中華民國95年9月14日第一
審判決（起訴案號：臺灣臺中地方法院檢察署95年度偵字第4220
號），提起上訴，本院判決如下：
    主  文
原判決撤銷
丙○○、乙○○均無罪。
    事  實
一、公訴意旨略以：被告丙○○與乙○○均明知未依電子遊戲場
    業管理條例之規定辦理營利事業登記，不得經營電子遊戲場
    業，竟共同基於經營電子遊戲場業及賭博財物之概括犯意聯
    絡，由丙○○自民國（下同）95年1月間起，在臺中市南屯
    區○○○○街294號，其所經營之「27便利商店」內之公眾
    得出入場所，擺放及設置灌入電子遊戲軟體之「決戰網小瑪
    莉」、「縱橫四海麻將」、「鑽石豹小瑪莉」之電腦共3台
    ，並以每月新台幣（以下同）25000之薪資，僱用被告乙○
    ○在該處看顧機台、兌換硬幣及洗分等工作，並由被告乙○
    ○與來店消費之客人接觸，並與之約定得以在上開電子遊戲
    場內所贏得之分數，依比例兌換現金，其方式為由客人把玩
    上揭電玩機具而獲有一定分數後，由被告乙○○為客人洗分
    ，並以每1分兌換10元之比例，換取現金。而被告乙○○自
    櫃台拿取賭客欲換取之現金後，即放置在該遊戲場後方廁所
    旁之信箱內香煙盒中，再通知賭客前往拿取。嗣臺中市警察
    局第四分局警員陳銘智接獲民眾檢舉後，於95年2月11日21
    時20分許，喬裝賭客進入「27便利商店」把玩上開電玩機具
    後，再通知張耀駿喬裝賭客進入該店把玩「縱橫四海麻將」
    電玩機具，於尚留有50分之分數後，以前開方式向被告乙○
    ○兌換現金500元，旋於95年2月12日21時20分許，為警在上
    址處查獲，並扣得上述「決戰網小瑪莉」、「縱橫四海麻將
    」、「鑽石豹小瑪莉」電子遊戲機各1台、機台內賭資1970
    元、放置於香菸盒內兌換之賭資500元、電玩機台鑰匙5支、
    錄影監視器1組、監視器鏡頭3個等物。因認被告丙○○、乙
    ○○涉有違反電子遊戲場業管理條例第15條之規定，而犯同
    條例第22條之罪及刑法第266條第1項之賭博罪嫌云云。本件
    公訴人認被告丙○○、乙○○涉有前開罪嫌，係以：（一）
    證人張耀駿證稱：「當天我拿300元兌換零錢，我一進店裡
    面，電腦畫面就是麻將畫面，我玩麻將遊戲，電腦上面有投
    幣器10元是1分，玩完300元，我再去換300元，最後得50分
    ，等於是500元，我有跟乙○○說要洗分，盧就走過來，手
    伸到電腦下方將分數洗掉，他就往廁所走過去，再走出來，
    並跟我說要我進去廁所，說錢在「峰」的香菸盒裡面，我就
    進去廁所，將錢拿起來」等語；（二）證人即警員陳銘智之
    證述；（三）扣案之「決戰網小瑪莉」、「縱橫四海麻將」
    、「鑽石豹小瑪莉」電子遊戲機各1台、機台內賭資1970元
    、放置於香菸盒內兌換之賭資500元、電玩機台鑰匙5支、錄
    影監視器1組、監視器鏡頭3個等物，暨員警職務報告、現場
    位置圖及照片數張等為其主要論據。
二、按犯罪事實應依證據認定之，無證據不得推定其犯罪事實。
    刑事訴訟法第154條第2項定有明文。次按認定不利於被告之
    事實，須依積極證據，苟積極證據不足為不利於被告事實之
    認定時，即應為有利於被告之認定，更不必有何有利之證據
    ，有最高法院30年上字第816號判例可憑。又所謂「積極證
    據足以為不利被告事實之認定」，係指據為訴訟上證明之全
    盤證據資料，在客觀上以達於通常一般之人均不致於有所懷
    疑，而得確信被告確曾犯罪之程度，若未達到此一程度，而
    有合理懷疑之存在時，即無從為被告有罪之判決，有最高法
    院76年臺上字第4986號判例意旨足參。又「陷害教唆」，係
    以引誘或教唆犯罪之不正當手段，使原無犯罪故意之人，因
    而萌生犯意實行犯罪行為，再進而蒐集其犯罪之證據，予以
    逮捕偵辦，此種誘人犯罪之手段，顯已違反憲法對於基本人
    權之保障，且已逾越偵查犯罪之必要程度，對於公共利益之
    維護並無意義，其因此所取得之證據資料，應不具有證據能
    力，最高法院亦著有95年度臺上字第2009、第4034號判決參
    照。
三、訊據上訴人即被告（下稱被告）丙○○、乙○○固坦承於上
    述事實欄所示之時、地，擺設上開機臺，供不特定人把玩之
    事實不諱，惟均堅詞否認有前開之犯行，皆辯稱：查獲現場
    所擺設之機臺係電腦，為提供客人上網下載電腦遊戲、查詢
    資料、玩遊戲、非屬專用之電子遊戲機，即非屬電子遊戲場
    業管理條例所指之電子遊戲機；且僅供顧客把玩娛樂之用而
    已，不是供賭博使用，亦不能兌換現金等語。經查：
（一）按電子遊戲場業管理條例所稱電子遊戲場業，係指設置電
      子遊戲機供不特定人益智娛樂之營利事業（該條例第3條
      ）。另所謂電子遊戲機，則指利用電、電子、電腦、機械
      或其他類似方式操縱，以產生或顯示聲光影像、圖案、動
      作之遊樂機具，或利用上述方式操控鋼珠或鋼片發射之遊
      樂機具（同條例第4條第1項）。再對照同條例第6條之規
      定觀之，該條例第4條所規定之「電腦」之文意，自與坊
      間販售含有主機、螢幕、鍵盤、音效卡之個人電腦有間，
      亦即本條例所規範者，應指利用電腦原理及相關電腦配件
      所設計及裝置可以產生或顯示聲光影像、圖案、動作之有
      固定程式軟體及主機板之專用遊樂機具而言。至於一般之
      個人電腦雖亦可儲存或自網際網路上擷取聲光影像、圖案
      、動作之遊戲，並供人下載使用，惟此僅係具備多重功能
      之現代個人電腦之附屬功能之一，顯非屬電子遊戲場業管
      理條例所規範之利用電腦操縱而藉以產生或顯示聲光影像
      、圖案、動作之專用遊樂機具（最高法院91年台非字第
      212號判決參照）。此外，電子遊戲場業管理條例於89年2
      月3日公布施行後，主管機關經濟部商業司於89年4月27日
      以經商7字第892號函指出業者利用電視遊樂器裝置提供
      卡匣供人操作娛樂、利用電腦功能以磁碟、光碟供人遊戲
      娛樂、利用電腦網際網路供人下載或擷取網際網路資料供
      人遊戲之營業，應登記公司行號營業項目代碼Ｊ799990其
      他娛樂業，非屬電子遊戲場業等語，足見頒布該條例之主
      管機關亦認為利用電腦功能以磁碟、光碟供人遊戲娛樂或
      利用電腦擷取網際網路資料供人遊戲者，應屬「其他娛樂
      業」，而非屬「電子遊戲場業」，尚無須依電子遊戲場業
      管理條例之規定辦理營利事業登記證。
（二）本件扣案之3組電腦主機經本院送請台中市電腦商業同業
      公會鑑定結果認：(1)本件扣案之電腦鍵盤上雖固定貼有【
      槓、碰、吃、聽、胡】、【小、大、PLAY】及BAR、雙七
      、雙星】等押注之符號貼紙，其他使用者可正常執行其餘
      電腦功能。此電腦擁有和一般電腦相同的功能。此電腦經
      由COM1,COM2連接投幣設備，應會由電腦相關程式去CHECK
      投幣設備所產生的訊號。(2)電子遊戲軟體可以打開，但因
      無適用之代幣可以測試（嘗試使用借來之代幣及十元硬幣
      均無法使用），無法測出其功能，電子遊戲軟體開啟後，
      因無法透過代幣輸入點數，電子遊戲無法正常運作，據經
      驗判斷應是需使用規格代幣或程式控制功能透過網路開啟
      才能正常使用，電腦其他功能正常執行。(3)扣案電腦畫面
      顯示之電子遊戲（小瑪琍、麻將），與所應對之鍵盤貼紙
      所示之功能吻合，可以進入遊戲程式，但無法測試（停在
      主畫面）原因同鑑定(2)。電腦仍可正常執行其餘電腦功能
      。此有該公會96年7月18日中市96電總字第0099號函及所
      附之鑑定報告附卷可稽。可見扣案之前開電腦，除了可執
      行所設定之遊戲功能外，該電腦原有可執行之功能並不受
      影響。因此，依據前開說明，被告丙○○係在一般個人電
      腦之硬碟內儲存聲光影像、圖案、動作之電子遊戲程式，
      再透過界面卡連接投幣裝置，供人投幣打玩該電子遊戲，
      並非僅具有固定程式軟體及主機板而專供打玩電子遊戲之
      專用遊樂機具，與電子遊戲場業管理條例所規範之利用電
      腦原理及相關電腦配件所設計及裝置，產生或顯示聲光影
      像、圖案、動作而具有固定程式軟體及主機板之專用遊樂
      機具，兩者之間容有區別，亦即扣案由被告丙○○所擺設
      之電腦3組，性質上尚非屬電子遊戲場業管理條例所規範
      之電子遊戲機具，則被告丙○○、乙○○縱有擺設扣案之
      電腦供人打玩，因無須依上開條例之規定辦理營利事業登
      記證，自無所謂違反電子遊戲場業管理條例第15條須先依
      該條例辦理營利事業登記證後始得經營電子遊戲場業之規
      定，不該當於同條例第22條之犯罪構成要件。故被告丙○
      ○、乙○○所辯其擺設之電腦並非電子遊戲場業管理條例
      所指之電子遊戲機具等語，應堪採信。
（三）證人即警員陳銘智及證人張耀駿二人於偵查中之證述，並
      未依法具結，其所踐行訊問證人之程序，於法即有未合，
      此部分證詞，並無證據能力，先予敘明。至(1)證人張耀駿
      95年8月31日於原審法院審理時，雖證稱：「（你到二七
      便利商店玩什麼機臺？）答：麻將」、「我進去之後，螢
      幕就是在麻將的畫面」、「（電腦螢幕下面木箱有無投幣
      口？）答：右手邊有投幣口」、「我直接投10元硬幣，之
      後我又換3百元，玩完後又換了3百元，另外我身上的硬幣
      全用完，總共大約7百元左右」、「（後來分數幾分？）
      答：50分，我投一個硬幣就顯示1分，最後得分50分」、
      「（你找誰洗分？）答：現場只有乙○○，我找他」、「
      （他如何洗分？）答：他過來手伸進木箱，分數就沒有了
      」、「我說洗分，他洗完分後，走到便利商店櫃臺，之後
      又走進廁所，從廁所出來後，乙○○跟我說叫我去廁所，
      我進去廁所沒有看到什麼，又出來，他說在『峰』的香菸
      盒裡面」、「我拿出來看，是5百元紙鈔，我就拿出來」
      、「是乙○○叫我進去拿的，他說在峰的香菸盒裡面」等
      語（見原審卷第50至51頁）。(2)再員警即證人陳銘智於95
      年8月31日原審法院證稱：「到達現場時，我先進去購買
      一包香煙，我看到左手邊有3臺電腦，是變異體的電動玩
      具，螢幕都已經設定好了，兩臺小瑪莉，一臺麻將」、「
      電腦螢幕放在類似電腦桌上，旁邊地上放主機，3臺都有
      投幣口」、「是一般電腦的鍵盤，但鍵盤上面有貼上押注
      的符號貼紙」、「（提示卷附鍵盤、投幣口相片，是否如
      相片所示？）答：是」、「我進去後只有乙○○在，我跟
      他說可以玩嗎，他說可以，我用買香菸剩下的錢直接投10
      元硬幣下去，他沒有告訴我上網的時間怎麼算錢」、「（
      你總共得幾分？）答：我沒有分數，輸了9百多元」、「
      我玩變異體小瑪莉，玩了兩臺，先玩鑽石豹小瑪莉，後來
      再玩決戰網小瑪莉」等語（見原審卷第50至51頁）。惟查
      ：本件係因員警即證人陳銘智及證人張耀駿，以引誘之不
      正當手段，使原無犯罪故意之被告丙○○、乙○○，因而
      萌生犯意實行犯罪行為，再進而蒐集其犯罪之證據，予以
      逮捕偵辦，此種誘人犯罪之「陷害教唆」手段，依前揭判
      決意旨，其因此所取得之證據資料，應不具有證據能力，
      不得採為證據使用。
（四）又賭博罪性質上屬「必要共犯」之「對向犯」，亦即須二
      以上之行為人，彼此以相互對立之意思合致，始能成立之
      犯罪。本件證人張耀駿，依證人陳銘智之指示偵查犯罪而
      雙雙喬裝客人，前往前開遊戲場探訪、把玩店內之電子遊
      戲機等情，已如前述。是證人張耀駿、陳銘智把玩機具之
      目的，既在於偵查犯罪，並無賭博意思，其與該遊戲場之
      經營者間，欠缺「相互對立之意思合致」，其等間均無從
      成立賭博罪。則本案查獲時，縱證人張耀駿把玩麻將機具
      結束後，被告乙○○為其洗分及指示其至廁所內取得現金
      5百元，亦因欠缺「相互對立之意思合致」，而與賭博罪
      之構成要件不符。至於證人陳銘智雖證稱其把玩「沒有分
      數，輸了9百多元」等語，惟其情形與此情形均相同，亦
      因欠缺「相互對立之意思合致」，而與賭博罪之構成要件
      不合。
（五）本件扣案之電腦雖設有賭博相關之遊戲供顧客把玩，並於
      電腦旁邊設置投幣口，惟此僅能證明顧客得利用投幣之方
      式，把玩該電腦所設之相關賭博之遊戲，並無法證明被告
      丙○○、乙○○二人有利用該電腦機具與顧客有對賭及兌
      換現金之行為；本件被告丙○○、乙○○既否認有兌換現
      金之行為，而公訴人就此部分並未能提出相當之證據證明
      ，則尚不得以該電腦設有賭博相關之遊戲及投幣口之事實
      ，驟認被告丙○○、乙○○二人有利用該電腦機具從事賭
      博之行為。
（六）另外，扣案之「決戰網小瑪莉」、「縱橫四海麻將」、「
      鑽石豹小瑪莉」電子遊戲機各1臺、機臺內現金1970元、
      電玩機臺鑰匙5支、錄影監視器1組、監視器鏡頭3個等物
      及員警職務報告、現場位置圖及現場採證照片24張等物。
      此部分之證物，雖可證明被告丙○○、乙○○二人有在查
      獲現場經營該電腦機具之營業行為，惟並無法證明被告丙
      ○○、乙○○二人有何公訴人所指違反電子遊戲場業管理
      條例第15條、第22條及刑法第266條第1項賭博之犯行。
（七）綜上說明，被告丙○○所擺設之電腦3組，性質上尚非屬
      電子遊戲場業管理條例所規範之電子遊戲機具，則被告丙
      ○○、乙○○二人縱有擺設扣案之電腦供人打玩，因無須
      依上開條例之規定辦理營利事業登記證，自無所謂違反電
      子遊戲場業管理條例第15條須先依該條例辦理營利事業登
      記證後始得經營電子遊戲場業之規定可言，自不該當於同
      條例第22條之犯罪構成要件。且本院亦查無其他積極證據
      證明被告丙○○、乙○○二人於前開經營電腦機具期間內
      ，有其他兌換現金之賭博犯行，此部分尚屬不能證明被告
      丙○○、乙○○二人犯罪。依上所述，堪認被告丙○○、
      乙○○二人所辯尚為可採。
四、原審因以被告丙○○、乙○○二人所犯刑法第266條第1項之
    賭博罪不能證明，於法雖無不合；惟原審未予詳查，認被告
    丙○○、乙○○二人應成立違反電子遊戲場業管理條例第15
    條、第22條之罪，即有未合，而此部分既屬無罪，則與前開
    賭博罪間即無裁判上一罪之想像競合犯關係；因此，原審就
    被告丙○○、乙○○二人所涉犯之刑法第266 條第1項之賭
    博罪部分，所為不另為無罪之諭知部分，即有未洽。被告丙
    ○○、乙○○二人否認有違反電子遊戲場業管理條例第15條
    、第22條之犯罪，提起上訴，即為有理由；檢察官上訴意旨
    猶執前詞，認被告丙○○、乙○○二人應成立刑法第266條
    第1項之賭博罪，則為無理由。本件自應由本院將原判決予
    以撤銷，改判為被告丙○○、乙○○二人無罪之諭知。
據上論斷，應依刑事訴訟法第369條第1項前段、第364條、第301
條第1項，判決如主文。
本案經檢察官甲○○到庭執行職務。
中　　華　　民　　國　　96　　年　　8 　　月　　22　　日
            刑事第十一庭  審判長法　官　陳  朱  貴
                                法　官　胡  文  傑
                                法　官　何  志  通
上列正本證明與原本無異。
不得上訴。
                                書記官　高　麗　淇
中　華　　民　　國　　96　　年　　8 　　月　　23　　日
